臺灣臺南地方法院刑事判決　　　　　　　　96年度易字第59號
聲　請　人　臺灣臺南地方法院檢察署檢察官
被　　　告　甲○○
上列被告因侵占案件，經檢察官聲請簡易判決處刑（95年度調偵
字第522號），本院認為本件不得以簡易判決處刑，經適用通常
訴訟程序後，判決如下：
    主  文
甲○○無罪。
    理  由
一、檢察官聲請簡易判決處刑意旨略以：被告甲○○與告訴人戊○○係前男女朋友關係，緣告訴人戊○○於民國95年1月初
    某日，因委託被告甲○○修理汽車音響，而將其以貸款方式
    購買，尚在繳交分期款之車號5K－5151號自小客車（以下簡
    稱系爭車輛），駛往臺南縣永康市○○路○段770號被告甲○○任職之「匠之聲汽車音響公司」交予甲○○，詎被告甲○○竟意圖為自己不法之所有，變易持有為所有之意思，於同
    年月5日，將戊○○所交付之上開車輛，以新臺幣（下同）3
    萬元之代價，售予臺南縣仁德鄉○○○街108巷8號不知情之
    乙○○所經營之「春成汽車材料行」，作為廢車解體之用。
    嗣告訴人戊○○屢向被告甲○○催討均無所獲，遂報警循線
    查獲，而悉上情，因認被告甲○○涉犯刑法第335條第1項之
    侵占罪嫌。
二、按犯罪事實應依證據認定之，無證據不得認定其犯罪事實，
    又不能證明被告犯罪者，即應諭知無罪之判決，此刑事訴訟
    法第154條第2項、第301條第1項分別定有明文。另按告訴人
    之告訴，係以使被告受刑事訴追為目的，是其陳述是否與事
    實相符，仍應調查其他證據，以資審認，不得僅憑告訴人之
    指訴遽令被告入罪；且告訴人之指訴，須無瑕疵可指，且就
    其他方面調查，又與事實相符，始足採為認定犯罪事實之憑
    證（最高法院30年度上字第816號、52年度臺上字第1300 號
    判例意旨參照）。再按認定不利於被告之事實，須依積極證
    據，苟積極證據不足為不利於被告事實之認定時，即應為有
    利於被告之認定，更不必有何有利之證據；認定犯罪事實所
    憑之證據，雖不以直接證據為限，間接證據亦包括在內，然
    而無論直接或間接證據，其為訴訟上之證明，須於通常一般
    之人均不致有所懷疑，而得確信為真實之程度者，始得據為
    有罪之認定，倘其證明尚未達於此一程度，而有合理性懷疑
    存在時，即不得遽為被告犯罪之認定（最高法院76年台上字
    第4986號判例意旨亦可資參照）。
三、本件檢察官認被告涉有侵占罪嫌，無非以告訴人戊○○之指
    訴、證人乙○○、丙○○於偵查時之結證證詞，春成汽車材
    料行名片影本、廢車買賣合約書（讓渡書）影本、車籍作業
    系統查詢認可資料，以及被告之辯解不可採等作為主要依據
    。惟被告自警詢、偵訊、至本院審理中，均堅決否認有何侵
    占告訴人戊○○系爭車輛之犯行，辯稱：是告訴人戊○○於
    95 年1月初因積欠信用卡卡債，且無力償還車貸，又為避免
    遭汽車貸款公司拖回車輛造成損失，故委託伊將系爭車輛處
    理掉，但因系爭車輛為貸款車，無法轉賣移轉過戶，伊遂經
    由丙○○之介紹，將系爭車輛以3萬元之代價售予乙○○經
    營之春成汽車材料行作為廢車解體用，但事後只有告知告訴
    人戊○○系爭車輛售得2萬元，並將2萬元交付予告訴人戊○○，另1萬元部分則未經告訴人戊○○同意而自行暗扣作為
    處理此事之佣金【此部分所涉侵占部分另行移送檢察官偵辦
    】，後因告訴人戊○○反悔，要將車追回，伊與乙○○聯絡
    ，但乙○○說要買回需要5萬元，告訴人戊○○嫌貴，便未
    同意，伊事後便未再與告訴人戊○○聯絡，故後來發生的事
    情伊均不知悉等語。
四、經查：告訴人戊○○所有之系爭車輛，業於96年1月5日親手
    交付予被告後，再由被告以3萬元之代價，經丙○○之介紹
    ，以作廢車解體之方式出售予乙○○所經營之春成汽車材料
    行之事實，乃被告到庭所自承，且與告訴人戊○○此部分之
    指述大致相符，並經證人丙○○、乙○○、己○○等人到庭
    結證屬實（本院96年4月12日審理筆錄參見），復有廢車買
    賣合約書（讓渡書）影本1份在卷可稽（附於臺灣臺南地方
    法院檢察署95年度偵字第7109號偵查卷第31頁），應堪信為
    真實。是本件主要審酌之爭點，厥為被告出售告訴人戊○○
    所有之系爭車輛，究係如告訴人所稱係被告意圖為自己不法
    之所有，趁告訴人戊○○委託其修理汽車音響之際趁機侵占
    後變賣贓物之作為？或係如被告所辯稱係因告訴人戊○○當
    時因經濟發生困難，為躲避汽車貸款公司之催繳貸款、並避
    免系爭車輛最後遭拖回拍賣造成損失，故而委託被告代為處
    理系爭車輛，被告才會將系爭車輛出售予乙○○？以下茲分
    別析述之：
（一）被告辯稱：95年1月間是告訴人戊○○因經濟發生困難，
      積欠信用卡卡債，無法償還系爭汽車之貸款，遭汽車貸款
      公司催繳貸款等語，業據告訴人戊○○以證人身份到庭結
      證稱：伊自94年12月份起，因孩子生病、及離職無工作，
      故未付汽車貸款，此外並尚欠信用卡卡債70、80萬元等情
      （本院96年4月12日審理筆錄第25頁參見），且告訴人戊○○確曾於93年8月13日以系爭車輛向遠東國際商業銀行
      （以下簡稱遠東銀行）辦理汽車貸款40萬元，並以前開車
      輛設定動產抵押予遠東銀行（於92年5月19日將對於戊○○之債權轉讓予裕融企業股份有限公司，以下簡稱裕融公
      司），為動產擔保交易之債務人，然其後僅付款15期，自
      94年12月16日起即未依約繳款，經裕融公司多次催繳，仍
      未繳款，於95年1月23日寄發催繳之存證信函後未果、再
      於95年3月14日向臺灣臺南地方法院檢察署提出告訴，此
      亦經本院依職權調閱臺灣臺南地方法院檢察署95年度偵字
      第5059號戊○○被訴違反動產擔保交易法案件之偵查卷核
      閱告訴人裕融公司之告訴狀、貸款暨動產抵押契約書、動
      產擔保交易（動產抵押）移轉契約書、動產抵押移轉契約
      書及動產抵押設定債權人變更登記申請書、還款明細表、
      裕融公司所發之存證信函等影本各1份可稽（均附於另案
      臺灣臺南地方法院檢察署95年度偵字第5059號偵查卷第1
      至10頁）。此外，告訴人戊○○於95年1月間確實積欠信
      用卡卡債、信用不佳之情形，亦經本院依職權查詢其財團
      法人金融聯合徵信中心紀錄1份在本院卷可稽，是被告辯
      稱於95年1月初告訴人戊○○係因經濟狀況不佳、積欠卡
      債、且無法償還汽車貸款，又為避免系爭車輛遭裕融公司
      拖回拍賣造成損失，才商請被告代為處理系爭車輛等情，
      尚非全然無據。
（二）此外，告訴人戊○○以證人身份到庭結證稱：伊從來沒有
      跟被告講過伊欠車貸，只有告訴被告伊欠卡債，被告應該
      也不可能是透過共同認識的朋友知道伊有欠車貸的事情等
      語（本院96年4月12日審理筆錄第30頁參見）。倘果如告
      訴人戊○○所稱，其並未曾告知被告其當時積欠車貸之事
      ，則被告如何得以自95年2月17日警詢起，均始終堅稱是
      因為告訴人戊○○無法繳爭汽車貸款，故才委託被告處理
      系爭車輛，且告訴人戊○○事後所以後悔把車賣掉，是因
      為貸款銀行向告訴人戊○○要車，否則要告他詐欺等語（
      警卷第3頁參見），且適正好與告訴人戊○○當時之情形
      正相吻合。故告訴人戊○○此部分之指述，是否與事實相
      符，且無瑕疵，自非無疑。
（三）況告訴人戊○○既明知其自94年12月份已經欠繳汽車貸款
      ，自身經濟狀況亦不佳，而裕融公司也確實於95年1月20
      日即對告訴人戊○○發出存證信函，此有裕融公司所發之
      存證信函等影本各1份可稽（附於另案臺灣臺南地方法院
      檢察署95年度偵字第5059號偵查卷第1至10頁），雖告訴
      人戊○○於審理中證稱裕融公司之存證信函上的地址無誤
      ，但伊並未收到該存證信函云云，然就不知情此點並無法
      明確舉證以實其說，且於本院作證時，檢察官問及貸款公
      司何時跟你要車子，其先證稱「約3月份時」（本院96年4
      月12日審理筆錄第27頁參見），後於審判長訊問時則又證
      稱「裕融公司約95年2月底（向伊要車）」（本院96年4月
      12 日審理筆錄第29頁參見），故其就汽車貸款之債權人
      裕融公司何時向其追討系爭車輛之爭點，證述顯有前後不
      一之矛盾瑕疵，故被告辯稱告訴人戊○○在一開始欠繳車
      貸當時（即95年1月初），確實因心急而委託被告處分該
      車，以避免汽車貸款公司之追討，是後來因遭到貸款公司
      之催討追車才反悔，並欲將系爭車輛買回等情，亦非顯與
      事實常情未合，而全無可信之處。至於檢察官於聲請簡易
      判決處刑書理由中提及告訴人戊○○應無貪圖區區2萬元
      而輕易捨棄先前已繳之182,400元，並甘冒違反動產擔保
      交易法刑責之理，然依本院職務上所知悉者，並非沒有已
      繳交一段期間之汽車貸款款項後，因經濟陷入困難，無力
      繼續繳納，故鋌而走險為暫時周轉而將動產擔保抵押之標
      的物予以典當、出租或者為其他處分者，並成為違反動產
      擔保交易法之被告者，故僅憑檢察官上揭推論自尚難完全
      排除前開可能性之存在。
（四）此外，告訴人戊○○證稱其後來是因想要跟被告要回車輛
      未果，故於95年2月16日報警對被告提起系爭車輛侵占之
      告訴，後並透過業界友人以及監視器畫面自行找到春成汽
      車材料行之地址，並以5萬元之代價向乙○○買回系爭車
      輛，於95年3月29日交還予裕融公司等情，雖亦有臺南縣
      警察局報案三聯單、及臺灣臺南地方法院檢察署公務電話
      紀錄單各1份在卷可稽（分別附於另案臺灣臺南地方法院
      檢察署95年度偵字第5059號偵查卷第19、21頁），足堪信
      為真實。然告訴人戊○○確實係因為在前開被訴違反動產
      擔保交易法之案件中，提出前開臺南縣警察局報案三聯單
      、以及取得還車之證明後，始獲得檢察官為對其有利之不
      起訴處分書，亦經本院依職權調閱臺灣臺南地方法院檢察
      署95年度偵字第5059號不起訴處分書核閱無誤。故告訴人
      戊○○於交付車輛予被告後1個多月後，始對於被告提起
      侵占告訴並自行尋車買回等過程，縱使屬實，亦尚不能夠
      完全排除被告前開辯稱之可能性。且告訴人戊○○於對被
      告提起告訴之際，本身亦因系爭車輛而即將涉訟中，故該
      系爭車輛究竟如何處置，顯與其自身刑責有相當程度之利
      害關係，故告訴人戊○○是否為了脫免自身違反動產擔保
      交易法之罪責，始對於被告提起侵占之告訴，亦不無可能
      ，故其指述，是否毫無偏頗、隱瞞之處，自頗值審究。至
      於證人乙○○、己○○雖到庭證稱告訴人戊○○事後找到
      系爭車輛時，確曾向其等表示系爭車輛是在不知情之情況
      下遭被告侵占後偷賣等語，然此乃屬告訴人戊○○單方面
      向其等傳述之傳聞證據，故就系爭車輛究竟是否是遭被告
      侵占之事實認定部分，尚乏充足之證據能力，併此敘明。
（五）再查，告訴人戊○○證稱其於95年1月間，與被告僅係普
      通朋友之關係，且在該次以前從未曾將系爭車輛交給被告
      修理音響過，亦未曾將系爭車輛放置在被告處過夜之情形
      下，即因汽車音響壞掉，便將系爭車輛整台交由被告修理
      ，此後，也沒有再去看過車子修理狀況，一直過了20、30
      天後，才覺得不對勁等情，雖告訴人戊○○稱係因為被告
      說修理音響不會跟伊收錢，且當時適逢過年，被告店內等
      待修理之音響較多，故要伊繼續等候，亦顯與一般常情未
      合，因為音響究非屬汽車能否為一般合理正常使用之必要
      設備，重要性非高，且倘被告已明白告知告訴人戊○○當
      時適逢過年，店內等待修理之音響較多，要其等待，其大
      可先將系爭車輛取回，等過完年後再去修理，除非其尚有
      其他交通工具可資代步，否則以其當時經濟困窘之狀態，
      是否可能為了一台音響的修理，而逕停置系爭車輛於普通
      朋友之被告處將近一個多月，均無聞問之可能，故衡諸常
      情，告訴人此部分之證述，似與一般事理有違，是否與事
      實相符而可採信，更非無疑。
（六）綜上所述，被告自警詢、偵訊、乃至本院審理中，既均堅
      決否認有何故意侵占告訴人戊○○系爭車輛之犯行，故本
      件除了與自身有案件利害相關之告訴人戊○○其單一、且
      存有若干瑕疵之指訴，以及其在事發經過後約1個多月始
      提出之報案三聯單1紙外，並無其他積極具體之事證足以
      證明被告確非出於告訴人戊○○之委託，而擅自侵占告訴
      人戊○○所交付之系爭車輛之犯行，其證明自難謂已達一
      般人可確信其為真實亦即已超越合理懷疑之程度。此外，
      本院復查無其他積極證據足以證明被告確有公訴人所指之
      侵占系爭車輛之犯行，本件被告之行為既屬不能證明，依
      前開法律規定及判例意旨，自應依法諭知被告無罪之判決
      。
（七）至於檢察官於聲請簡易判決處刑書理由中另提及被告既稱
      係受告訴人戊○○之委託代為處理系爭車輛，應會保留賣
      車之單據並交予告訴人戊○○，焉有將單據撕毀之理，然
      被告自始即堅稱是因其將系爭車輛以3萬元之代價，售予
      春成汽車材料行之乙○○後，在未經告訴人戊○○之同意
      下，便自行暗扣其中車款之1萬元作為代為處理此事之佣
      金，而僅將2萬元交付予告訴人戊○○，為避免告訴人戊○○發現，故其自行將其上載有買賣價金3萬元之廢車買
      賣合約書撕毀，而未一併交付予告訴人戊○○，以及後來
      告訴人戊○○後悔，並打電話向其追問系爭車輛下落時，
      其也是因為怕告訴人戊○○發現其私自侵吞1萬元之事情
      ，故才未告知告訴人戊○○系爭車輛賣到何方，以及其在
      買賣過程中對於系爭車輛之車（大）牌以及行照之處理等
      情，雖亦有與常情不盡相合之處，然僅此仍尚不足以完全
      排除有此種可能性存在之機率，故尚不得以此逕作為對被
      告不利之採證，基於罪疑唯輕以及無罪推定之刑事法原則
      ，自仍應為被告有利之認定。
五、據上論斷，應依刑事訴訟法第452條、第301條第1項，判決
    如主文。
本案經檢察官丁○○到庭執行職務
中　　華　　民　　國　　96　　年　　5 　　月　　31　　日
　　　　　　　　　刑事第十庭  審判長法　官  陳欽賢
                                    法  官  陳賢德
                                    法  官　林臻嫺
以上正本證明與原本無異。
如不服本判決，應於收受送達後10日內向本院提出上訴書狀（應
附繕本）。
                                    書記官  許悉愛
中　　華　　民　　國　　96　　年　　6　 　月　 　1　　日
